【裁判字號】    99,毒抗,1095
【裁判日期】    991215
【裁判案由】    聲請強制戒治
【裁判全文】
臺灣高等法院臺中分院刑事裁定        99年度毒抗字第1095號
抗  告  人
即  被  告  謝慶讚
上列抗告人即被告因違反毒品危害防制條例案件，經檢察官聲請
送強制戒治，不服臺灣南投地方法院99年度審毒聲字第170號，
中華民國99年11月9日裁定（聲請案號：臺灣南投地方法院檢察
署99年度聲戒字第17號，99年度毒偵字第684號），提起抗告，
本院裁定如下：
    主  文
抗告駁回。
    理  由
一、原裁定意旨略以：被告謝慶讚前因施用第二級毒品甲基安非
    他命案件，經原審法院99年度毒聲字第107號裁定送臺灣南
    投看守所附設勒戒處所執行觀察、勒戒後，因認有繼續施用
    毒品之傾向，有該所99年10月29日投所文總字第0990400641
    號函檢附之有無繼續施用毒品傾向證明書、有無繼續施用毒
    品傾向評估標準紀錄表各一份在卷可稽，經審核相關卷證，
    足認被告確有繼續施用毒品之傾向，並認檢察官聲請令被告
    入戒治處所施以強制戒治為有理由，應予准許，乃依毒品危
    害防制條例第20條第2項後段規定，裁定令被告入戒治處所
    施以強制戒治等語。
二、抗告意旨則略以：檢察官之聲請係依勒戒所之評估紀錄表，
    惟該紀錄表之評估過程粗糙，未經被告向鑑定人詰問，亦無
    給予最後陳述之機會。又經其評估認無繼續施用毒品傾向者
    ，獲釋後短期內再犯之機率高達七成，可知該鑑定評估流於
    形式，公信力有待商榷。在評估項目中，將被告之前科紀錄
    與家庭背景等因素列入考核，致使被告因境遇不佳而產生差
    別待遇，有違憲法平等原則。又被告於執行觀察勒戒前已戒
    除毒癮，可參見被告於99年9月21日入所時之尿液檢驗報告
    ，實無繼續施用毒品之傾向，為此依法提起抗告，請求撤銷
    原裁定，另為適法之裁定等語。
三、按觀察、勒戒後，檢察官依據勒戒處所之陳報，認受觀察、
    勒戒人有繼續施用毒品傾向者，檢察官應聲請法院裁定令入
    戒治處所強制戒治，其期間為6個月以上，至無繼續強制戒
    治之必要為止，但最長不得逾1年，毒品危害防制條例第20
    條第2項定有明文。次按觀察勒戒處分執行條例第8條第1項
    規定，勒戒處所應注意觀察受觀察勒戒人在所情形，經醫師
    研判其有無繼續施用毒品傾向後，至遲應於觀察勒戒期滿7
    日前，陳報該管檢察官。故由勒戒處所內之專業醫師研判受
    觀察勒戒人是否有繼續施用毒品之傾向，係法所明定。而有
    無繼續施用毒品傾向之評估標準，並非完全以受觀察、勒戒
    人勒戒後之結果為準；即勒戒前之各種情況，亦應作為評估
    之依據。依勒戒處所評分說明手冊之規定，係以人格特質、
    臨床徵候及環境相關因素三項合併計算其分數：1.分數100
    分至71分，判定為有繼續施用毒品傾向。2.50分至0分判定
    為無繼續施用毒品傾向。3.70分至51分間判定有繼續施用毒
    品傾向之原則為有下列各項之一者：(1)缺乏病識感或戒治動
    機者。(2)第一級毒品使用者。(3)有煙毒前科者。(4)有礙家庭
    、社會和諧與安寧者。若無以上各項之一，惟判定者認為個
    案「有繼續施用毒品傾向」者，應在「有無繼續施用毒品傾
    向證明書」詳細說明欄內載明，並於綜合判斷項下勾選「有
    繼續施用毒品傾向」。4.分數為50分以下，原本應列為「無
    繼續施用毒品傾向」，但綜合評分者根據臨床實務，有具體
    事證，認為個案「有繼續施用毒品傾向」者，以綜合評分者
    所評估為準，惟須在「有無繼續施用毒品傾向證明書」詳細
    說明欄載明具體事證。而其中之人格特質係依：(1)有無毒品
    犯罪前科。(2)其他犯罪紀錄（竊盜、違反槍砲彈藥刀械管制
    條例、賭博、妨害自由、恐嚇、擄人勒贖、傷害、殺人、公
    共危險、搶奪、強盜、海盜、盜匪罪）。(3)短期內再犯，加
    重計分。(4)行為觀察：臨床徵候係依尿液檢驗戒斷症狀、有
    無多種藥物使用、有無注射使用、使用期間、情緒及態度；
    環境相關因素係依社會功能是否良好、支持系統等，作為綜
    合判斷分數之依據。判定者判定人格特質、臨床徵候及環境
    相關因素合計三項分數，固係供為判定者判定「有無繼續施
    用毒品傾向」之審酌標準，但非唯一標準。綜合評分者，應
    根據臨床實務，有具體事證，認為個案「有繼續施用毒品傾
    向」者，以綜合評分者所評估為準，此有「有無繼續施用毒
    品傾向」評估標準、評分說明手冊可資參照。
四、經查，本件被告謝慶讚經臺灣南投看守所附設勒戒處所評分
    結果，有毒品犯罪相關司法紀錄3筆、其他犯罪相關紀錄1筆
    ，而認人格特質得32分；並且有多重藥物使用、使用期間超
    過一年、情緒及態度不良，其臨床徵候得30分；又因社會功
    能不良、支持系統之家屬濫用毒品，其環境相關因素得10分
    ，總分合計72分，綜合判斷為有繼續施用毒品傾向，詳細說
    明內容則為：「多筆毒品前科紀錄、多重藥物使用史、期間
    達一年以上，無明顯病識感，支持系統不佳，綜合評估有繼
    續施用傾向。」此有臺灣南投看守所附設勒戒處所99年10月
    29日投所文總字第0990400641號函暨其附件，有無繼續施用
    毒品傾向評估標準紀錄表、證明書各一份在卷可稽。而評估
    標準紀錄表之規定內容，係將與判斷有無繼續施用傾向之相
    關因素加以列舉及量化，以利執法者判定受勒戒人有無繼續
    施用毒品傾向，且避免執法者之判斷流於主觀恣意。因此，
    觀察勒戒處所實施之有無繼續施用毒品傾向評估，係該所專
    業醫師於被告觀察勒戒期間，依其本職學識評估被告之人格
    特質、臨床徵候、環境相關因素所為之綜合判斷，具有科學
    驗證所得之結論，有其相當之專業依據及標準，且涉及專門
    醫學領域，除判斷結果由形式上觀察有重大明顯瑕疵外，法
    院應予尊重，該評估標準紀錄表自得據為判斷被告有無繼續
    施用毒品傾向之證明。
五、被告抗告意旨雖稱被告應得詰問鑑定人，有最後陳述之機會
    ，鑑定公信力有待商榷，評估項目違反平等原則，已經戒除
    毒癮云云。惟關於鑑定人之詰問及被告最後陳述機會，係適
    用於法院審理中之交互詰問程序及言詞辯論終結前，在有無
    繼續施用毒品傾向之鑑定程序無從適用，被告所稱顯係對條
    文規定之誤解。鑑定之流程及評估項目則係依法制定，具有
    法源依據，且為客觀評價之結果，對其他施用毒品受觀察勒
    戒之人亦適用相同之評估標準，與平等原則並無違背。至於
    入所時已經戒除毒癮，尚無法證明其將來無繼續施用毒品之
    傾向，蓋驗尿報告有其時效性，依目前技術至多僅得檢驗出
    採尿當時往前回溯約96小時內是否有施用毒品，非經長時間
    觀察，無法確定其是否已戒除毒癮或有無持續施用毒品之傾
    向，其所辯不足可採。本件被告因施用第二級毒品，經過觀
    察、勒戒後，經醫師依法研判確有繼續施用毒品之傾向，其
    判斷已如前述，且強制戒治處分之立法意旨係幫助施用毒品
    之人戒除毒癮，避免其再次施用毒品之危險性，目的在於藉
    由國家強制力幫助施用毒品者戒除對於毒品之身癮及心癮等
    ，被告現階段並未完全戒除毒癮，尚難據此為免除強制戒治
    之依據，故仍有令入戒治處所施以強制戒治之必要。原審法
    院依檢察官之聲請，裁定令被告入戒治處所施以強制戒治，
    本院經核其認事用法並無不合，被告抗告意旨仍執陳詞指摘
    原裁定不當，為無理由，應予駁回。
六、據上論結，應依刑事訴訟法第412條，裁定如主文。
中    華    民    國    99    年    12    月    15    日
            刑事第二庭    審判長法  官  邱  顯  祥
                                法  官  姚  勳  昌
                                法  官  張  國  忠
以上正本證明與原本無異。
不得再抗告。
                                書記官  卓  佳  儀
中    華    民    國    99    年    12    月    15    日

司法院資訊處製作；財團法人民間司法改革基金會備份。
